【裁判字號】    88,自,165
【裁判日期】    890229
【裁判案由】    詐欺等
【裁判全文】
臺灣士林地方法院刑事判決                          八十八年度自字第一六五號
    自  訴  人  丙○○
    被      告  丁○○
右列被告因詐欺等案件，經自訴人提起自訴及臺灣士林地方法院檢察署檢察官函請併
辦（八十八年度偵字第五三○六號），本院判決如左：
    主  文
丁○○被訴詐欺部分無罪。
被訴行使使公務員登載不實公文書部分自訴不受理。
    理  由
一自訴意旨略以：被告丁○○意圖為自己不法之所有，於民國八十六年三、四月間，
  為購買座落於臺北縣汐止鎮○○段社后下小段第六十五地號之土地及其上建物門牌
  號碼臺北縣汐止鎮○○街八三巷十四號十二樓房屋一棟，向自訴人丙○○商借新臺
  幣（以下同）六十萬元，並將上開不動產所有權狀交予友人乙○○保管，以取信於
  自訴人，使自訴人陷於錯誤而陸續交付款項。詎被告得款後，明知該不動產所有權
  狀並未遺失，竟於八十六年十月三日，前往臺北縣汐止地政事務所申請書狀遺失補
  給登記，使臺北縣汐止地政事務所公務員將該上開不實事項，登載於職務上所掌管
  之土地登記簿謄本等公文書上，並於同年十一月四日辦理登記完畢，據以補發所有
  權狀，足以生損害於自訴人。嗣於八十七年五月十八日，上開不動產遭查封，被告
  遂於同年六月十五日書立借用證，言明辦妥撤銷查封登記後，願提供上開不動產為
  自訴人設定抵押權擔保；遲至八十八年一月二十六日，被告塗銷上開不動產查封登
  記，旋於同年一月二十七日，持前揭補發之所有權狀，將上開不動產售予彭乾星，
  並於同年二月二十三日完成過戶登記，自訴人始知受騙，因認被告涉犯刑法第三百
  三十九條第一項詐欺罪嫌、第二百十六條、第二百十四條行使使公務員登載不實文
  書罪嫌云云。
二訊據被告丁○○堅決否認有何詐欺及行使偽造文書之犯行，辯稱：伊與自訴人丙○
  ○原係男女朋友關係，八十六年間二人合買房屋，由自訴人出頭期款，伊負責繳納
  貸款，因自訴人當時未滿二十歲，故登記於伊名下，申請不動產所有權狀補發係二
  人共同前往辦理，嗣因該不動產即將遭受拍賣，伊遂將該屋售予彭乾星，且賣屋之
  前曾告知自訴人，茲已返還自訴人三十七萬七千二百三十元，雙方業達成和解等語
  。
三自訴人認被告涉犯詐欺罪嫌，無非係以借用證、建物登記謄本各一件為主要論據。
四無罪部分：
  按犯罪事實應依證據認定之，無證據不得推定其犯罪事實，又不能證明被告犯罪者
  ，應諭知無罪之判決，刑事訴訟法第一百五十四條、第三百零一條第一項分別定有
  明文。次按刑法第三百三十九條第一項之詐欺罪，必須行為人自始基於不法所有之
  意圖，以客觀上足以使人陷於錯誤之手段，欺矇被害人使之交付財物，始足當之。
  若所使用之手段在客觀上不足以使人陷於錯誤，依最高法院四十六年度臺上字第二
  六○號判例意旨，即不得以詐欺罪相繩。經查：被告與自訴人原係男女朋友關係，
  為合買房屋而有金錢往來，迨二人分手，被告始於八十七年六月十五日書立借用證
  ，被告將該不動產出售他人之前曾告知自訴人等情，業據自訴人指訴綦詳（參見本
  院八十八年十二月二日訊問筆錄），自訴人既係為合買房屋而支出款項，而被告確
  實以此款項購買房屋，雖嗣後因二人分手，於房屋登記名義及抵押權設定之問題上
  無法達成共識，惟自訴人交付款項當時，在客觀上尚難認被告有何詐欺行為之實施
  ，自訴人亦無陷於錯誤而交付財物之可言；次查，被告茲與自訴人達成和解，前已
  返還二十萬元，八十八年十一月十一日當庭交付面額七萬七千二百三十元支票一紙
  ，同年十一月二十三日、同年十二月一日分別以匯款返還五萬元、四萬元，八十八
  年十二月二日庭外交付一萬元，自訴人表示不願再行追究等情，業據自訴人陳稱無
  訛，並有郵政國內匯款執據影本二件附卷可參，益見被告主觀上應無不法所有意圖
  。參以民事關係當事人間，債務人若有未依約定之債務本旨履行者，於社會一般交
  易經驗上原因非一，舉凡因不可歸責於己之事由致不能給付，或因合法主張抗辯事
  由而拒絕給付，或因財產、信用狀況緊縮而無力給付，甚至於債之關係成立後，始
  另起惡意遲延給付，皆有可能，非必出於自始無意給付之財產犯罪一端。而刑事被
  告依法不負自證無罪之義務，若別無足以證明被告自始意圖不法所有之積極證據，
  縱使其就所負債務惡意違約不為履行，仍僅為民事上之糾紛，殊難僅以單純債務不
  履行之狀態，推定被告自始具有不法所有之詐欺意圖。綜上所述，本件要屬民事債
  務不履行問題，尚難逕以詐欺罪責相繩。此外，亦查無其他積極證據足資認定被告
  有詐欺之犯行，不能證明被告犯罪，依法應為無罪判決之諭知。
五不受理部分：
  按犯罪之被害人得提起自訴；不得提起自訴而提起者，應諭知不受理之判決，刑事
  訴訟法第三百十九條第一項前段、第三百三十四條分別定有明文。而所謂「犯罪之
  被害人」，係指犯罪當時直接被害之人而言（最高法院七十一年度台上字第四七六
  一號判決參照）。查刑法第二百十四條之使公務員登載不實罪，係保護國家公文書
  製作之正確性，雖同時侵害社會法益及個人法益，然本件自訴人指訴被告明知其不
  動產所有權狀置於乙○○處，並未遺失，竟向地政機關申請書狀遺失補給登記，使
  該管公務員將此不實事項登載於職務上所掌公文書，據而補發所有權狀，被告並持
  該權狀將不動產售予彭乾星，自訴人所訴如屬實在，被告所為，其直接被害人係國
  家社會，自訴人或因上開行為而受有損害，充其量亦僅屬間接被害人，況自訴人係
  與被告共同前往辦理書狀補給登記，應認自訴人對被告該等行為並無異議，要難認
  被告此犯行致自訴人受有何等侵害。揆諸前開規定及說明，自訴人不得提起自訴，
  依法應為不受理之諭知。臺灣士林地方法院檢察署檢察官以甲○氣偵五三○六字
  第四八○九號函請併辦部分，宜退由檢察官另為適法之處理，併此敘明。
據上論斷，應依刑事訴訟法第三百四十三條、第三百零一條第一項、第三百三十四條
，判決如主文。
中        華        民        國    八十九    年    二    月  二十九    日
                                  臺灣士林地方法院刑事第四庭
                                              法  官  陳  玉  曆
右正本證明與原本無異。
如不服本判決，應於判決送達後十日內，向本院提出上訴狀。
                                              書記官  陳  鳳  嬌
中        華        民        國    八十九    年    二    月  二十九    日


司法院資訊處製作；財團法人民間司法改革基金會備份。
